【裁判字號】    99,事聲,75
【裁判日期】    990929
【裁判案由】    聲明異議（消債）
【裁判全文】
臺灣嘉義地方法院民事裁定              99年度事聲字第75號
聲  請  人  台北富邦商業銀行股份有限公司
法定代理人  乙○○
相  對  人  甲○○
上列聲請與相對人間本院98年度執消債更字第36號更生執行事件
，聲請人對於本院司法事務官民國99年7 月29日所為更生方案認
可之處分聲明異議，本院裁定如下：
    主  文
異議駁回。
    理  由
一、按關於更生或清算之程序，除本條例別有規定外，準用民事
    訴訟法之規定，消費者債務清理條例（下稱本條例）第15條
    定有明文。次按司法事務官處理事件所為之處分，與法院所
    為者有同一之效力。當事人對於司法事務官處理事件所為之
    終局處分，得於處分送達後10日之不變期間內，以書狀向司
    法事務官提出異議。司法事務官認前項異議有理由時，應另
    為適當之處分；認異議為無理由者，應送請法院裁定之。法
    院認第一項之異議為有理由時，應為適當之裁定；認異議為
    無理由者，應以裁定駁回之。民事訴訟法第240 條之3 、第
    240 之4 條亦分別定有明文。查本院司法事務官於民國99年
    7 月29日以98年度執消債更字第36號裁定認可債務人所提更
    生方案，異議人於收受該裁定送達後10日內具狀聲明異議，
    司法事務官認其異議無理由而送請本院裁定，經核與上開規
    定相合，先予敘明。
二、異議意旨略以：鈞院揭示相對人名下支不動產鑑定價值為新
    臺幣（下同）3,342,916 元，後續經歷二次減價拍賣，縱或
    拍定其拍定所獲價金於扣除必要稅費後，亦未必足敷清償第
    一商銀之擔保債權1,993,443 元，固無疑問，然更生方案履
    行期間內，相度人持續繳納房貸，無異仍屬置產行為，循此
    以往，相對人於更生方案履行完畢後，其無擔保債務即獲全
    數豁免，其房屋貸款卻因逐月償還，更生方案於八年後履行
    完畢同時，發生負債減少，資產淨值相對增加情事，對是類
    維持繳納房貸之置產行為，因相對人聲請更生而受有損害之
    無擔保債權人而言，尤非公允。若債務人執意於更生方案履
    行期間內兼顧繳納房貸，而鈞院亦認同其抉擇確保住居權利
    必要前提同時，倘債務人願提供其名下之不動產供更生債權
    人等設定次順位抵押權，充作履行期間之擔保，並提出現階
    段不動產市值扣除擔保債權金額後所餘殘值等值之金額均攤
    於更生方案之期付金內給付，債權人或能積極認同其更生方
    案。又按清算價值維持原則及可處分所得基準故係更生方案
    審酌之最低標準，卻非法院採認公允與否及應予認可之絕對
    標準，而債務人之年齡、償債意圖、心態、工作年限長短、
    債權人受償比例，更應兼籌併顧，鈞院應綜合前揭要素予以
    實質審查始克符合本條例真正之立法意旨，若相對人未考慮
    積極自售名下不動產提昇還款額度或將不動產市值扣除放貸
    借款餘額所得差額，均攤於更生方案內逐期攤還，異議人將
    無法認同相對人已具備清償債務之誠信，為此爰提出異議，
    請求予以廢棄等語。
三、按債務人有薪資、執行業務所得或其他固定收入，法院認更
    生方案之條件公允者，得不經債權人會議可決，逕依債務人
    之聲請或依職權以裁定認可更生方案，消費者債務清理條例
    第64條第1 項定有明文。次按消費者債務清理條例之制定，
    乃為使負債務之消費者得依本條例所定程序清理其債務，保
    障債權人之公平受償，以謀求消費者經濟生活之更生，故除
    有本條例第63條第1 項、第64條第2 項所定之情形外，法院
    得斟酌裁量認可更生方案。又更生方案之條件是否公允，必
    須斟酌債務人之收入、積欠債務之緣由、生活支出，及其所
    提更生方案是否使債權人受償金額不致過低等情。
四、本院裁准債務人開始更生程序後，債務人提出更生方案，以
    其每月收入15,000元，扣除每月必要生活支出10,967元後，
    所剩餘之金額4,033 元中提出4,000 元，作為每月（期）更
    生還款之金額，清償期為8 年（共96期），總清償金額為38
    4,000 元，無擔保及無優先權債權人受清償成數為52.79 ％
    。本院司法事務官以該更生方案係公允適當且可行，予以認
    可。
五、異議人主張債務人於更生方案履行期間持續繳納房貸，無異
    仍屬置產行為，於更生方案履行完畢同時，發生負債減少，
    資產淨值相對增加情事，對債權人尤非公允而有違公序良俗
    ，若債務人執意於更生方案履行期間內兼顧繳納房貸，則債
    務人應提供其名下之不動產供更生債權人等設定次順位抵押
    權，充作履行期間之擔保，並提出現階段不動產市值扣除擔
    保債權金額後所餘殘值等值之金額均攤於更生方案之期付金
    內給付云云，惟查：
（一）按消費者債務清理條例之目的，除保障債權人集團性滿足
      之最大化及公平化外，並為賦與債務人重建復甦其經濟生
      活之機會，故消費者債務清理程序制度之構築首需強調生
      活再建及破綻預防，提高債務人工作意願並改善其生活習
      慣，使能重新出發，從而保障其生存權，並促進其義務遂
      行能力，儘可能永續性回復信用；又為使負有自用住宅借
      款債務而瀕臨經濟困境之債務人，不必喪失其賴以居住之
      自用住宅而重建經濟生活，特設自用住宅借款特別條款制
      度，此觀本條例第54條規定自明，是為兼顧此立法意旨，
      自非不得准相對人保有其自用住宅而強令其需將系爭房地
      處分以清償債務，況系爭房地乃供債務人一家4 口賴以安
      居，亦有相對人全戶戶籍謄本附於本院98年度執消債更字
      第36號卷可參，若令相對人處分現有之自有住宅，其勢必
      需租屋居住，更增加相對人之支出，反不利於清償，再參
      酌相對人所提列支出房貸金額為5,000 元，與配偶平均分
      擔後僅為2,500 元，非高於時下一般租屋者之租金標準，
      亦非奢侈，並無過度不當情形，且因毋庸另行支出租賃費
      用，可兼顧債務人之還款能力，對於各債權人之債權亦屬
      有利。是以異議人主張相對人未來依更生方案履約完畢後
      免責卻繼續保有產權無損之不動產，顯有違公序良俗，並
      無理由。
（二）次查，債務人所有坐落嘉義市○○○段港坪小段36地號土
      地，應有部分10000 分之287 ，及坐落其上442 建號、門
      牌號碼為嘉義市○○○街12號5 樓2 之房屋，經本院執行
      處送鑑價值為3,342,916 元，遞經減價一次（拍賣底價為
      2,675,000 元）而未拍定等情，有嘉義縣市鑑定估價聯誼
      會97年8 月26日嘉估字第971904號函附債務人所有之不動
      產鑑估報告書及本院執行處97年度執字第18369 號拍賣公
      告附表附卷可稽，是於第三次拍賣時以減價20％計算，其
      拍賣底價僅為2,140,000 元，縱於第三次拍賣時即拍定，
      所得價金扣除必要稅費如土地增值稅、地價稅、房屋稅後
      未必足額清償第一商銀之擔保債權1,993,443 元，異議人
      亦不爭執此情，則債務人之系爭房地既於法院拍定後已無
      餘額可供清償無擔保債權，異議人上開債務人應提供其名
      下不動產供更生債權人等設定次順位抵押權或將殘值等值
      之金額均攤於更生方案內給付之主張即無意義。
（三）再者，參照債務人主張更生方案履行期間之必要費用，包
      括膳食費、水電費、管理費、房屋稅、瓦斯費、電話費、
      住宅費（房貸）均與配偶平均分攤，另女兒醫療費、二名
      小孩教育費及父親安養院費用均由配偶負擔、加計個人勞
      健保共10,967元，較之本院98年度消債更更字第3 號裁定
      准予開始更生程序所認定債務人每月必要支出共11,739元
      已然為低，難認債務人未具備清償債務之誠意。又債務人
      之更生方案應否准許，係以是否公允為斷，而所謂公允，
      應審酌債權人與債務人之利益衡平、債務人之償債能力與
      清償誠意以及社會公益等因素為綜合判斷，非以還款成數
      為絕對標準。
六、綜上，依本件更生方案，債務人以每月收入扣除每月必要生
    活費用後所餘4,033 元中提列4,000 元作為更生期間每月還
    款金額，且清償期為8 年（96期），清償總額為384,000 元
    ，無擔保及無優先權債權人受清償成數為52.79 ％，足認債
    務人確有履行更生方案之誠意。是債務人之更生方案核屬公
    允、適當、可行，自應予以認可。此外，本件查無消費者債
    務清理條例第63條第1 項或同條例64條第2 項所定不應或不
    得認可更生方案之消極事由存在。從而，本院司法事務官審
    酌前情，認債務人所提更生方案確屬公允、適當、可行，而
    逕依同條例第64條第1 項裁定予以認可債務人所提更生方案
    ，並依同條例第62條第2 項酌定其生活限制，經核並無不合
    ，異議人執前詞指摘原裁定不當，求予廢棄，為無理由，應
    予駁回。
七、依民事訴訟法第240 條之4 第3 項、第95條、第78條，裁定
    如主文。
中    華    民    國    99    年    9     月    29    日
              民事第二庭    法      官  柯月美
上為正本係照原本作成。
如不服本裁定，應於裁定送達後10日內，以書狀向本院提出抗告
，並繳納抗告費新臺幣1 千元。
中    華    民    國    99    年    9     月    29    日
                            書  記  官  黃怡禎

司法院資訊處製作；財團法人民間司法改革基金會備份。
